臺灣高等法院刑事判決　　　　　　　　95年度上易字第1780號
上　訴　人
即　被　告　　乙○○
　　　　　　　　　　　　之8
選任辯護人　　楊尚賢律師
上　訴　人
即　被　告　　戊○○
　　　　　　　　　　　　號
　　　　　　　丁○○
上列上訴人因恐嚇取財案件，不服臺灣臺北地方法院九十四年度
易字第二一四０號，中華民國九十五年七月廿一日第一審判決（
起訴案號：臺灣臺北地方法院檢察署九十四年度偵字第二００二
０號），提起上訴，本院判決如下：
    主  文
原判決撤銷。
乙○○、戊○○共同連續以加害財產之事，恐嚇他人致生危害於
安全，乙○○處有期徒刑伍月，戊○○處有期徒刑陸月；如易科
罰金，均以銀元佰元折算壹日。
丁○○共同加害財產之事，恐嚇他人致生危害於安全，累犯，處
有期徒刑肆月，如易科罰金，以銀行佰元折算壹日。
    事  實
一、緣蔡兆民（另由檢方偵辦中）分別持有活力生物科技有限公
    司（負責人方道涵，即甲○○之兄）簽發，發票日為民國九
    十四年二月二十四日，面額為新台幣（下同）二十五萬三千
    元，票號為復華銀行南門分行ＡＣ0000000號之支票
    一紙，及與梁家堯簽署內載雙方言明於九十四年二月十八日
    至廿七日，在西門町紅樓外廣場合作舉辦二００五命理展，
    展覽期間收入中之廿萬元歸蔡兆民，場地之租金由蔡兆民先
    生全額支付之合約書一件，嗣交由黃羿凱（原名黃志傑，另
    由檢方偵辦中）持往催討。黃羿凱即夥同張士勳、戊○○、
    丁○○（前因偽造文書案件，經台灣台北地方法院以九十二
　　年度簡字第三四四二號判處有期徒刑三月確定，已於九十三
　  年三月二十二日易科罰金執行完畢）及其他不詳姓名成年男
    子數名，共同基於以恐嚇危害安全之方式為催討方式之犯意
    聯絡：
　　（一）先於九十四年九月廿八日中午十二時卅分許，黃羿凱
　　　　　、乙○○、戊○○及另三位不詳姓名成年男子計六人
　　　　　，前往台北市○○○路一號九樓之一，方道涵之弟甲○○經營之大航文化事業股份有限公司（以下簡稱大
　　　　　航公司）內，由黃羿凱直接進入甲○○之辦公室，並
　　　　　持前開方道涵簽發之支票，要甲○○幫忙清償，而乙○○、戊○○及其他三名不詳姓名之成年男子，則在
  　　　　旁圍觀並抽煙、嚼檳榔助勢，甲○○遂稱經向其兄求
　　　　　証後再代為清償，黃羿凱則索以先交付現金一萬元以
　　　　　便交差，一群人始先行離去。翌日下午一時許，黃志
　　　　　傑、乙○○、戊○○及昨日之另二名姓名年籍不詳之
　　　　　成年男子，又接續於次日，再度進入「大航公司」內
　　　　　，黃羿凱即要求該日至少須先清償現金五萬元，但因
　　　　　甲○○身上只有二萬元，黃羿凱即揚言，若下午四時
　　　　　無法給錢，要讓「大航公司」無法營業並要其好看等
　　　　　語恐嚇甲○○，致使甲○○心生畏懼，並生危害於安
　　　　　全。至同日下午四時許，黃羿凱再次進入大航公司甲○○辦公室，並即要求甲○○書寫內容為其向蔡兆民
　　　　  借款二十五萬元，擬於九十四年十月二十日與十月三
　　　　　十日各歸還六萬元，並於同年十一月十日再歸還七萬
　　　　　元之切結書，並依上開金額簽發三張本票，及現金五
  　　　　萬元，以代其兄清償，甲○○應允簽立上開切結書及
　　　　　本票，並請辦公室同事劉穎潔前往銀行取款交付予黃
　　　　　羿凱，黃羿凱即聯絡於樓下等候之戊○○，取方道涵
  　　　　簽發之前開廿五萬三千元支票，上樓交還予甲○○，
　　　　　黃羿凱於離去時並囑廿日會按時來取票款。至十月廿
  　　　　日下午五時許，乙○○、戊○○與另一不詳姓名年籍
　　　　　之成年男子，依票載日期再度前往「大航公司」收款
　　　　　，因公司職員申玉君表示甲○○出國，該不詳姓名成
　　　　　年男子即對申玉君恫稱：如果騙稱老板出國，要其承
  　　　　擔後果等語，申玉君旋即撥打電話轉告甲○○，甲○○即要申玉君報警處理。乙○○、戊○○亦於將上情
　　　　　告知黃羿凱後，黃羿凱遂指示二人再前往「大航公司
　　　　　」確認甲○○是否出國，乙○○及戊○○方至該公司
　　　　　樓下即為據報前來警員查獲，並在乙○○身上扣得甲○○簽發之上開本票三張、切結書一件及乙○○載有
　　　　  催討紀錄之筆記本一本。
　　（二）承前概括之犯意聯絡，黃羿凱、乙○○、戊○○及另
　　　　　一不詳姓名成年男子，於九十四年九月廿八日下午四
  　　　　時二十九分許，進入丙○○所管理經營、位於臺北巿
　　　　　中正區○○路○段一八八號三樓之三之「美美潘朵拉
　　　　　診所（以下簡稱潘朵拉診所）」，由黃羿凱向該所護
　　　　　理長林純伶表示要找丙○○，林純伶告以丙○○不在
　　　　　，並稱聯絡不到丙○○，黃羿凱即以：趕快聯絡丙○○出來，不然你們診所是否不要做生意了等語施恐嚇
　　　　　，另戊○○、乙○○及另該不詳姓名成年男子則在旁
　　　　　圍觀助勢。嗣因仍無法聯絡上丙○○，黃羿凱即留下
　　　　　一張紙條，內容記載：0000000000號，請
　　　　　你或梁家堯主動與我聯絡，談蔡董（指蔡兆民）的事
  　　　　，希望梁小姐速回電等字，要求林純伶轉交給丙○○
　　　　　，並接續恫稱：丙○○如果不跟他聯絡，診所就不用
　　　　  開了等語。林純伶旋於黃羿凱等人離去後，即以電話
          轉告丙○○上情。
　　（三）嗣因未候得丙○○回應，黃羿凱再夥同戊○○、丁○○及另名不詳姓名成年男子，仍承前概括犯意，於九
　　　　　十四年九月三十日上午十時許，轉至丙○○所管理經
　　　　　營，位於臺北巿敦化南路一段二七０巷二九號一樓之
　　　　　「美美頂尖美診所（以下簡稱頂尖美診所）」內，由
　　　　　黃羿凱向櫃檯小姐馮筱茜表示要找丙○○，馮筱茜表
　　　　　示丙○○不在後，黃羿凱即稱有債務之事找丙○○，
　　　　　馮筱茜遂電請該診所之會計賈靜如處理，賈靜如出面
　　　　　後，黃羿凱即拿上開丙○○弟弟梁家堯與蔡兆民簽署
　　　　　之合約書，稱：丙○○弟弟欠合約上蔡先生的錢，看
　　　　　何時可以出來處理等語。黃志傑並恫稱：如果不趕快
　　　　　處理這筆爛帳，你們診所就很難營業下去等語；而丁○○亦在旁恫稱：對，早一點處理，早一點好，省得
　　　　　出事等語；並由戊○○及另名不詳姓名男子在旁圍觀
　　　　　助勢，賈靜如乃請求影印上開合約書一份，以便轉交
　　　　　給丙○○。翌日（十月一日）上午十時十五分許，丁○○一人再至頂尖美診所，詢問賈靜如已否將合約書
　　　　　影本轉交丙○○。嗣至十月四日上午十許，黃羿凱、
　　　　　戊○○及另二不詳姓名成年男子，接續至頂尖美診所
  　　　　找丙○○，並對該診所店長張文琪恫稱：如找不到梁
　　　　　怡情，就要讓診所無法營業等語。張文琪乃打電話予
　　　　　丙○○，轉告以：有四位男子說找不到你，就要讓診
　　　　　所無法營業等語，並將電話交給黃羿凱，黃羿凱即於
　　　　　電話中對丙○○稱：你弟弟梁家堯欠我錢，要你還等
　　　　　語。丙○○稱：梁家堯欠你錢，應該去找他，不應該
　　　　　來我診所影響我做生意，請你們快一點離開... 等語
　　　　　。黃志傑聞言則接續對丙○○恫稱：你好自為之等語
　　　　　。使丙○○心生畏懼，並生危害於安全，旋即報警。
          賈靜如於丙○○報案後，亦告知黃羿凱等人於九月卅
          日亦曾前來討債，並交該合約書影本予丙○○，要其
          查清楚是否欠債等語，丙○○即檢具該合約書影本及
          其診所外之錄影帶資料予警方偵辦。
    （四）黃羿凱見向丙○○索債無法得逞，竟與戊○○二人於
　　　　　九十四年十月五日下午二時十七分許，前往上述潘朵
　　　　　拉診所門口，由黃羿凱持裝有麵包蟲及蟋蟀之罐子，
　　　　　打開罐蓋，將麵包蟲及蟋蟀往診所內丟灑，以此為將
　　　　　使其無法繼續營業之將來惡害之通知，致使丙○○心
　　　　　生畏懼，並生危害於安全。
二、案經甲○○、丙○○訴由臺北市政府警察局大安分局報請台
    灣台北地方法院檢察署檢察官偵查後起訴。
    理  由
一、按被告以外之人於審判外之言詞或書面陳述，除法律另有規
    定者外，不得作為證據，刑事訴訟法第一百五十九條第一項
    固有明文規定。惟被告以外之人於偵查中向檢察官所為之陳
    述，除顯有不可信之情況外，得為證據。且被告以外之人於
    審判外之陳述，雖不符刑事訴訟法第一百五十九條之一至之
    四之規定，惟經當事人於審判程序同意作為證據，法院審酌
    該言詞陳述或書面陳述作成時之情況，認為適當者，亦得為
    證據，復為同法第一百五十九條之一第二項、第一百五十九
    條之五第一項所明定。本件證人甲○○、申玉君、劉穎潔、
    丙○○、林純伶、馮筱茜、賈靜如、張文琪、胡曉倩及蔡兆
    民於檢察官偵訊時經過具結所為之證言，並無顯不可信之情
    況，且經被告三人同意作為證據，本院亦認為適當，故其等
    於審判外之偵訊證詞，自得作為本案之證據，核先敘明。
二、訊據被告三人均矢口否認有何恐嚇犯行，被告乙○○辯稱：
    其於九十四年九月廿九日下午即南下，故前開廿九日下午四
    時，至十月五日下午二時許之大航公司、潘朵拉或頂尖美診
    所其均不在場；在場之九月廿八日、廿九日下午一時許在大
    航公司及八廿八日下午在潘朵拉診所，亦僅係在旁，其未出
    一語，未施何恐嚇。被告戊○○則坦承前開時、地，其均在
    場，但亦辯稱，其並未出言恐嚇，九十四年十月五日至「潘
    朵拉診所」該次，係黃志傑將餅乾罐內之小蟲子往診所內灑
    ，伊事前不知餅乾罐內有蟲子。而被告丁○○雖亦坦承於九
    十四年九月三十日及十月一日有去「頂尖美診所」，但第一
    次係為找戊○○，不知渠索債情事，其未出何言語，十月一
    日則只是上樓詢問轉交一事，亦未出言恐嚇各云云。
三、經查，被告等人多次前往上開大航公司、潘朵拉診所及頂尖
    美診所，以不還債將使公司或診所無法繼續營業等語出言恐
    嚇，其餘之人則在旁抽煙、嚼檳榔助勢，使人心生畏懼之討
　  債經過，業據被害人甲○○、丙○○及証人申玉君、劉穎潔
    、林純伶、馮筱茜、賈靜如、張文琪、胡曉倩等人指証相符
    ，復與黃羿凱先後於原審或本院証承於潘朵拉之字條係其書
    寫及灑蟲等情一致，此外，復有甲○○簽立之切結書一件、
    本票三紙、梁家堯簽立之合約書影本一件、潘朵拉診所大樓
    電梯間之錄影帶翻拍照片影本、及潘朵拉遭灑蟲之現場照片
    影本、黃羿凱書寫交予林純伶之聯絡字條一張、交予賈靜如
    之合約書影本一件及乙○○所有書寫催討內容之筆記本一本
    扣案足資佐証。
四、再查，本案查扣乙○○之筆記本中，夾有內容為：梁宜倩梁
    家堯暫時不做動作等風聲過再做動作；享承案子不好處理；
    三冠王還沒找到人；吳世陽　找不到人欠九萬九千七百五十
    ；10月20日方金涵、10月30日方金涵、11月10日方金涵；羅
    王蓮每月5日20日共三萬元；任寶連找不到人；林青樺找不
    到人；寶姐每月月底五萬元；薛政華每兩個月10日為一期分
    兩年還；小呂未付三萬九千六等記載，且除前開本案扣案相
    關証物外，另亦扣得債務人林文錫簽立之保管條，顯認黃羿
    凱及被告等人，均係討債集團成員。且被告乙○○、戊○○
    分別多次隨同黃羿凱前往本案大航公司、潘朵拉及頂尖美診
    所討債，即便未出一言，然亦必在場聽聞出言恐嚇者討債之
    內容，渠等在旁抽煙、嚼檳榔助勢，加強被害人之心理恐懼
    ，當對該恐嚇討債犯行，有犯意聯絡及行為分擔，是渠二人
    辯稱未出言恐嚇，亦無解其共犯恐嚇之罪責。至被告戊○○
    與黃羿凱於十月五日至潘朵拉診所灑蟲一節業據証人林純伶
    証陳：見黃、蔡二人在門外猜拳後，其中一人方將蟲灑入等
    情，益足証被告戊○○對攜蟲一事，非不知情，且縱蟲非其
    所灑，然既於現場，且係接續先前對潘朵拉診所丙○○之恐
    嚇犯行，當亦於其犯意聯絡範疇，而無礙其恐嚇罪責。另被
    告丁○○雖稱其僅前往頂尖美診所二次，然同前所述，其甚
    出言：對，早一點處理，早一點好，省得出事等語；並於翌
    日更前往查詢賈靜如已否轉交合約書影本，則其辯稱僅係前
    往找戊○○，不知渠等索債之事，然何以翌日再一人前往查
    詢？是辯稱不知情云云，顯與事實不符，要無足採。被告三
    人犯行，事証均臻明確，自應依法論科。
五、核被告所為，均係犯刑法第三百零五條之恐嚇危害安全罪。
    本案被害人甲○○、丙○○雖均未積欠被告等人任何債務，
    然渠兄、弟確分別與蔡兆民有債務糾葛，而被告等係分持方
    道涵之支票及梁家堯之合約書，分別要甲○○及丙○○代其
    兄、弟清償欠款，並非藉詞逕向甲○○、丙○○索款，且方
    道涵票款二十五萬三千元，被告向甲○○催索三紙支票計十
    九萬元，另現金合計六萬元，亦未逾前開票款金額；而梁家
    堯部分，被告等僅係促丙○○或梁家堯出面清償，並未索款
    金額若干，梁家堯亦自承與蔡兆民前有四十萬元之債務（至
    部分清償若干，乃民事糾葛，本案不予認列），是均無証據
    認被告索款有何不法所有意圖，乃公訴人認被告等人均係犯
    刑法第三百四十六條第一項或第三項之恐嚇取財既、未遂罪
    ，容有未洽，然因起訴之犯罪事實同一，乃起訴法條應予變
    更，先此敘明。又被告行為後，刑法於九十五年七月一日修
    正施行，業已刪除五十六條連續犯之定，此刪除雖非犯罪構
    成要件之變更，但顯已影響行為人刑罰僅從一罪論之法律效
　　果，自屬法律有變更，應依新法第二條第一項規定，比較新
　  、舊法結果，仍應適用較有利於被告之行為時法律即舊法論
    以連續犯（最高法院九十五年第八次刑事庭會議決議參照）
    。本案被告等就前揭恐嚇犯行，於大航公司及潘朵拉診所，
    被告乙○○、戊○○與黃羿凱及如事實欄所述其他不詳姓名
    成年男子間；於頂尖美診所，則被告丁○○、戊○○與黃羿
    凱及如該事實欄所述其他不詳姓名成年男子間；分別有犯意
    聯絡及行為分擔，均為共同正犯。而被告等向同一公司或診
    所，所為之恐嚇犯行，係為催討同筆債務，其目的單一，且
    時間密接，至同一地點，對相同之人員所為，所侵害之法益
    復又相同，應係出於單一犯意接續為之，屬實質上一罪之接
    續犯。至被告乙○○及戊○○至不同公司、診所先後所為恐
    嚇犯行，則係時間緊接，犯罪構成要件相同，被害人不同，
    顯係基於概括犯意，反覆為之，如前所述，應依修正前刑法
    第五十六條連續犯之規定，論以一罪，並加重其刑。至被告
    丁○○前因偽造文書案件，經台灣台北地方法院以九十二年
　　度簡字第三四四二號判處有期徒刑三月確定，並於九十三年
　  三月二十二日易科罰金執行完畢，此有本院被告前案紀錄表
    一件在卷可按，其於有期徒刑執行完畢後五年以內，再犯有
    期徒刑以上之本罪，不論依修正前之刑法第四十七條，或修
    正後之刑法第四十七條第一項之規定，均構成累犯，對被告
    丁○○而言並無有利或不利之情形，應逕依刑法第四十七條
    第一項之規定，論以累犯，並遞予加重其刑。
六、原審對被告三人論罪科刑，固非無見，惟查：（一）被告三
    人要無不法所有之意圖，已如前述，原審仍論以恐嚇取財罪
    既、未遂罪，即有未洽；（二）原審更對被告乙○○、戊○○以一恐嚇行為，取得現金、切結書及本票，以財產數認同
    時觸犯數罪名，亦有違誤；（三）刑法第二十八條之修正，
    僅係用語不同，並無變更，原審仍予新舊法之比較，亦有未
    合；（四）被告乙○○要無証據，足認其於九十四年九月廿
    九日下午四時許有至大航公司、九月卅日、十月四日及十月
    五日有至潘朵拉或頂尖美診所犯行，如後所述，原審仍予論
    列，亦有未合。被告三人上訴否認犯行，雖均無可採，惟原
    判決既有上開可議之處，自應由本院將原判決撤銷改判。爰
    審酌被告三人均值壯年且身強體健，渠等不思以正當方法賺
    取所需，卻以上述方式恐嚇討債，對於被害人造成之威脅暨
    社會治安之危害不輕，另考量渠等個別所為之犯行次數、參
    與程度之情節輕重，及均否認犯行，且俱未向被害人道歉等
    犯後態度，乃分別量處如主文所示之刑。又被告行為時之易
    科罰金折算標準，修正前罰金罰鍰提高標準條例第二條前段
　　（現已刪除）規定，就其原定數額提高為一百倍折算一日，
　  則本件被告行為時之易科罰金折算標準，應以銀元三百元折
    算一日，經折算為新臺幣後，應以新臺幣九百元折算一日。
　　而九十五年七月一日修正公布施行之刑法第四十一條第一項
　  前段則規定：「犯最重本刑為五年以下有期徒刑以下之刑之
    罪，而受六個月以下有期徒刑或拘役之宣告者，得以新臺幣
    一千元、二千元或三千元折算一日，易科罰金。」比較修正
    前後之易科罰金折算標準，以修正公布施行前之規定，較有
　　利於被告，則應依刑法第二條第一項前段，適用修正前刑法
　  第四十一條第一項前段規定，分別諭知易科罰金之折算標準
    ，以資懲儆。至扣案之本票三張、切結書一紙，雖係本案犯
    罪所得，然係被害人甲○○之物；另筆記本一本，固係本案
    之證物，然非供本案犯罪所用或預備之物；是均不予宣告沒
    收，附此敘明。
七、公訴意旨另以：被告乙○○於九十四年九月卅日上午十時及
    十月四日，均有與被告戊○○、黃羿凱等人前往頂尖美診所
    為恐嚇取財犯行，亦涉刑法第三百四十六條第一項之罪；另
    被告等人於事實欄所載時、地，分別進入大航公司、潘朵拉
    及頂尖美診所，均係未經允許，無故侵入，另涉犯刑法第三
    百零六條之侵入住宅罪等語。按犯罪事實應依證據認定之，
    無證據不得認定犯罪事實；又不能證明被告犯罪者，應諭知
    無罪之判決，刑事訴訟法第一百五十四條第二項定有明文，
    本案被告乙○○辯稱：其於九十四年九月廿九日下午三時許
    即已南下返家，並不在台北，直至十月中下旬方北上，是該
    段時間，其均未與黃羿凱、戊○○等人共事等語。經查，因
    被告乙○○與黃羿凱均係有染髮，故於查獲乙○○與戊○○
    時，因黃羿凱均未遭傳訊，是被害人及証人初始均指認乙○○出言恐嚇等所為，嗣黃羿凱到庭，被害人甲○○即確認出
    言與其交涉者為黃羿凱，且証稱九月廿九日下午四時許，乙○○確未到場，如証人林純伶先指証乙○○出言並留字條，
    嗣亦指認係黃羿凱，而非乙○○，另被告戊○○及丁○○、
    及証人黃羿凱亦均供証張全勳未曾至頂尖美診所，此外，復
    查無其他積極証據，足証被告乙○○確有在場，乃其辯稱不
    在場等語，應可採信。惟公訴人認其此部分犯行，與前揭在
    場論罪之犯行，為連續犯之裁判上一罪關係，故不另為無罪
    之諭知。次按，告訴乃論之罪，告訴人於第一審辯論終結前
　　得撤回其告訴；又告訴經撤回者，法院應諭知不受理之判決
　  ，刑事訴訟法第二百三十八條第一項、第三百零三條第三款
    另亦定有明文。經查：刑法第三百零六條之侵入住宅罪，依
    同法第三百零八條第一項之規定，需告訴乃論。而被告等人
    侵入「大航公司」部分，業經該公司負責人甲○○當庭撤回
    告訴，有審理筆錄一份在卷可稽（參見原審卷第159頁），
    此部分被告乙○○、戊○○二人此部分之行為，惟公訴人認
    此部分，與起訴之恐嚇取財犯行（即經本院變更為恐嚇危害
    安全罪部分），為牽連犯之裁判上一罪關係，爰不另為不受
    理之諭知。至「潘朵拉診所」及「頂尖美診所」，均為公開
    營業之場所，營業時間任何人均可自由進出，除非經所有人
    或管領人要求退去，仍滯留該處，方有刑法第三百零六條第
    二項之適用。而證人賈靜如於本院審理時到庭證稱：「頂尖
    美診所」開門時間係自早上九點到晚上十點。開門時間內，
    任何人都可以進去診所內，沒有門禁管制等語（參見原審卷
    第110~111頁）。且參酌前述二診所之職員，於上揭作證過
    程中無一提及有要求被告等人退去，被告仍滯留該處之情形
    。此外，復查無其他積極事證足以證明被告三人有未經允許
    ，無故侵入他人建築物之行為，惟公訴人亦認渠等此部分之
    行為，與前揭論罪科刑之部分，亦具牽連犯之裁判上一罪關
    係，爰亦不另為無罪之諭知。
九、據上論斷，應依刑事訴訟法第三百六十九條第一項前段、第
    三百六十四條、第二百九十九條第一項前段、第三百條，刑
    法第二條第一項前段、第二十八條、第三百零五條、第四十
    七條第一項，修正前第五十六條、第四十一條第一項前段，
    罰金罰鍰提高標準條例第一條前段、修正前第二條，判決如
    主文。
本案經檢察官林炳雄到庭執行職務。
中　　華　　民　　國　 九十六   年  　一 　月 　二　 日
　　　　　　　　　刑事第十四庭審判長法　官  蘇隆惠
　　　　　　　　　　　　　　　　　  法　官  林秀鳳
　　　　　　　　　　　　　　　　　  法　官  陳玉雲
以上正本證明與原本無異。
不得上訴。
                                    書記官  陳思云
中　　華　　民　　國　　96　　年　　1 　　月　　4 　　日
附錄：本案論罪科刑法條全文
中華民國刑法第305條（恐嚇危害安全罪）
以加害生命、身體、自由、名譽、財產之事，恐嚇他人致生危害
於安全者，處2年以下有期徒刑、拘役或3百元以下罰金。
